【裁判字號】    94,簡上,9
【裁判日期】    950606
【裁判案由】    返還不當得利
【裁判全文】
臺灣士林地方法院民事判決               94年度簡上字第9號
上  訴  人  丙○
訴訟代理人  張金盛律師
被  上訴人  己○○
            戊○○
            甲○○○
                        5樓之2
            陳李素真
共      同
訴訟代理人  鄭穎律師
            史奎謙律師
上列當事人間請求返還不當得利事件，上訴人對於中華民國93年
11月24日本院士林簡易庭93年度士簡字第694 號第一審判決提起
上訴，本院於95年5月23日言詞辯論終結，判決如下：
    主  文
上訴駁回。
第二審訴訟費用由上訴人負擔。
    事實及理由
一、本件上訴人主張：上訴人代表藏傳佛教在台灣中華格魯巴佛
    學會（以下簡稱：佛學會），於民國91年10月3 日，以每坪
    新台幣（下同）1 萬元之價格，委託被上訴人戊○○與坐落
    台北縣三芝鄉○○○○段菜公坑小段355-2 、356-8 地號土
    地所有權人即被上訴人乙○○○、坐落同小段355-5 、356-
    7 地號土地所有權人即被上訴人甲○○○及坐落同小段357-
    6 地號土地所有權人即被上訴人己○○斡旋買賣渠等各人所
    有之上開土地，並交付斡旋金30萬元即開立面額各為10萬元
    之支票3 紙予被上訴人戊○○；並約定如斡旋成功，則於10
    日內補足定金300 萬元（含斡旋金），並同時簽訂買賣契約
    書；如斡旋不成功，則斡旋金應無息返還。次查，因佛學會
    擬利用上開土地興建房屋，必須辦理申請變更用途，於施作
    水土保持工程、興建寺院時，需利用週圍土地堆放建材及供
    監工僧眾居住，是上訴人所要求被上訴人戊○○斡旋之條件
    除買賣上開土地之售價及付款方式外，尚包括系爭委託斡旋
    合約書第8 項所約定：被上訴人己○○須另提供同地段36 1
    地號、355 地號土地（以下簡稱：系爭土地）共約806 坪，
    供佛學會無償使用興建農舍，使用期間為5 年半，寺院興建
    完成後，農舍所有權即歸被上訴人己○○所有之條件在內。
    嗣被上訴人己○○、甲○○○及乙○○○雖同意以上訴人委
    託斡旋之價格及付款方式出售土地，然被上訴人己○○就借
    用系爭土地部分，則表示未盡週詳，須再研議；顯見被上訴
    人己○○並未曾親自或由被上訴人戊○○代理同意上訴人委
    託斡旋借用土地之條件甚明；又其所草擬之使用借貸合約第
    2 條第2 項，要求佛學會於系爭土地上興建農舍應以ＲＣ結
    構、按最高容積、建蔽率規劃云云，實無異變相敲詐勒索；
    其使用借貸合約第5 條第2 項要求原告不得將借用物轉借、
    頂讓或以任何直接、間接之方式供他人使用，更違背上訴人
    代表佛學會借用系爭土地以放置興建佛寺之建材及供監工僧
    眾暫住之原意；雙方因而無法簽署系爭土地使用借貸契約及
    土地買賣契約書。按本件土地買賣契約附有借用土地為停止
    條件，因借用土地條件無法成就，土地買賣契約亦不生效力
    。被上訴人戊○○之斡旋既未成功；於上訴人與被上訴人己○○、甲○○○及乙○○○未正式簽訂買賣契約前，上訴人
    亦無支付定金之義務。乃被上訴人戊○○竟將斡旋金支票交
    付土地所有權人即其餘被上訴人己○○、甲○○○、乙○○○，並由渠等持以兌領，所為自屬共同侵權行為；被上訴人
    己○○、甲○○○、乙○○○各人所得10萬元，確屬不當得
    利；被上訴人戊○○並已違背委任之意旨，其處理委任事務
    確有過失，依民法第544 條之規定，亦應負損害賠償責任。
    從而，上訴人自得依民法第544 條、侵權行為及不當得利之
    法律關係，請求被上訴人己○○、甲○○○、乙○○○應各
    給付原告10萬元，並各自91年11月1 日起至清償日止，按年
    息5 ％計算之利息，被上訴人戊○○應與被上訴人己○○、
    甲○○○、乙○○○付負連帶給付責任等語。
二、被上訴人則以：系爭土地之借用與上訴人向被上訴人己○○
    、甲○○○、乙○○○買賣土地係為二事，兩者並無條件依
    存之關係；被上訴人戊○○受託斡旋部分，僅針對上訴人欲
    購買土地之售價與付款方式，該部分並已經土地所有權人同
    意依上訴人出價及要求之付款方式出售土地，斡旋已然成功
    ，原收之斡旋金依約已轉為定金，被上訴人戊○○將之交付
    土地所有權人即被上訴人己○○、甲○○○、乙○○○，並
    無不當；且渠等三人收受定金支票持以兌領，亦非不當得利
    ，更無侵害上訴人之權利；被上訴人戊○○處理委任事務亦
    無過失。至於系爭委託斡旋合約書第8 項有關借用系爭土地
    之約定，與土地買賣之價格及付款方式無關，且該條項約定
    之內容，已於系爭委託斡旋合約書簽訂之當時，由被上訴人
    戊○○代理系爭土地所有權人即被上訴人己○○為同意之意
    思表示，僅附記於委託斡旋合約書之內而已，非屬委託斡旋
    之內容。況退而言之，縱認上訴人借用系爭土地乙節，亦屬
    其委託被上訴人戊○○斡旋之條件之一；然被上訴人己○○
    確已同意無償出借系爭土地5 年半，僅因尚有若干細節未於
    委託斡旋合約書內約明，因而草擬書面之使用借貸合約以為
    商討；至於事後無法簽訂書面契約，亦與農舍之規劃、以及
    上訴人得否在系爭土地上置放建材或供監工僧眾住用無關，
    而係因被上訴人己○○於所擬定之書面使用借貸合約第5 條
    第1 項約明「使用之方法應符合法令之規定」，上訴人卻擬
    違反法令使用土地以開闢道場、廣納僧眾，辦理法會，規劃
    大型停車場，致不願簽署所致。惟被上訴人己○○所草擬使
    用借貸合約，實與被上訴人戊○○受託進行斡旋之條件並無
    二致，顯見被上訴人戊○○確已達成斡旋之條件。從而，上
    訴人依民法第544 條及不當得利、侵權行為之法律關係，請
    求被上訴人己○○、甲○○○及乙○○○應給付上訴人各10
    萬元，並請求被上訴人戊○○應與上開被上訴人負連帶給付
    責任云云，自無理由。
三、原審對於上訴人之請求，判決駁回上訴人之訴，上訴人全部
    聲明不服，聲明請求：(1)原判決廢棄。(2)前開廢棄部分，被
    上訴人己○○、甲○○○、乙○○○應各給付上訴人10萬元
    ，並各自91年1 月1 日起至清償日止，按年息5 ％計算之利
    息；被上訴人戊○○應與被上訴人己○○、甲○○○、乙○○○負連帶給付責任。被上訴人則聲明請求判決駁回上訴。
四、經查，上訴人於91年10月3 日與被上訴人戊○○簽訂委託斡
    旋合約書，委託被上訴人戊○○以每坪1 萬元之價格，就被
    上訴人乙○○○、甲○○○及己○○所有上開土地斡旋買賣
    ，該合約書第1 項除列載委託人、標的物、總價款、付款方
    式外，並記明：「現因與預購標的物委託售價與付款方式尚
    有差距，特由受委託人：戊○○代為斡旋，並給付斡旋金新
    台幣30萬元」；合約書第8 項則約定：「同段361 地號，面
    積601 平方公尺，同段355 地號，面積2066平方公尺，以上
    所有權全部為己○○所有，願無償提供買方興建農舍並無償
    使用5 年6 個月，建築費用及設計費由買方支付。（5 年6
    個月期間之起算，以買方提供資料齊全可提出申請建築執照
    之日起算。）」；該合約書所約定之委託斡旋金為30萬元，
    委託斡旋期間自91年10月3 日至91年10月12日止，斡旋成功
    ，上訴人應於10日內補足訂金300 萬元（含斡旋金），並同
    時簽訂買賣契約書，斡旋不成功，斡旋金應無息全數退還；
    如斡旋成功後上訴人不買時，斡旋金全數沒收；上訴人並已
    依約簽發面額各10萬元之支票3 紙交付被上訴人戊○○；嗣
    被上訴人共同於91年10月9 日以存證信函通知上訴人「同意
    土地買賣價款及付款方式，同時簽收斡旋金同意無誤，斡旋
    成功。基於買賣雙方之權益，本受委託人專函敬告台端。並
    請遵照合約於10日內補足訂金，同時簽訂買賣契約」、「另
    第8 項因未盡周詳，己○○續委託本人和台端再協議。附上
    草擬─使用借貸合約。並且恭請仁波切（上師）及丁○○小
    姐共同協助研議。」該函並檢附被上訴人己○○、甲○○○
    及乙○○○出具之同意書3 紙，其上均載明：「茲就本土地
    買賣斡旋合約一項至七項確認同意無誤。（斡旋金新台幣壹
    拾萬元整。簽收無誤。）」然嗣因上訴人就被上訴人己○○
    隨上開存證信函所檢附之系爭土地使用借貸合約書內容未能
    全部合意，故並未簽署該借貸合約；並因而未與被上訴己○○、甲○○○及乙○○○簽訂土地買賣契約；被上訴人戊○○則已將前開斡旋金支票3 紙交付其餘被上訴人3 人並提示
    兌領等情，有委託斡旋合約書影本乙紙、存證信函影本乙紙
    、同意書影本3 紙、使用借貸合約影本乙份為證，並為兩造
    所不爭執，應與事實相符。且本件經於94年5 月31日準備程
    序期日協商兩造確認爭點為：
    1.上訴人與被上訴人戊○○同意交付斡旋之內容為何？
    2.被上訴人戊○○就交付斡旋事項是否已斡旋成功？
    以下茲論述之。
  (一)經查，兩造就上訴人交付被上訴人戊○○斡旋之內容，確包
    括上訴人預定購買土地之售價及付款方式乙節，固無爭執；
    惟上訴人主張：因佛學會擬利用系爭土地興建房屋，必須辦
    理申請變更用途，且施作水土保持工程、興建寺院時，均需
    利用週圍土地堆放建材及供監工僧眾居住，是有關被上訴人
    己○○須同意另提供系爭土地供佛學會無償使用5 年半並興
    建農舍乙事，亦在交付斡旋內容之列等語，則為被上訴人所
    否認，並抗辯：上訴人買賣土地興建佛寺，並無借用系爭土
    地堆置建材並監工之必要，實則係因上訴人短缺買賣土地之
    資金，故欲借用系爭土地開闢道場、廣納僧眾，辦理法會，
    規劃大型停車場云云。然查，有關上訴人借用系爭土地之目
    的，雖兩造各執一詞，已如前述；然所敘無論係為籌措資金
    或堆置建材及監工使用，均與上訴人買賣土地息息相關。且
    上訴人與被上訴人戊○○於簽署系爭委託斡旋合約書前，訴
    外人即代表上訴人協商簽約之丁○○即提出借用系爭土地之
    要求，復係於歷經數小時之協商，迄被上訴人戊○○將借用
    系爭土地之期間由5 年延長至5 年半，並將之列為系爭委託
    斡旋合約書第8 項之內容後，始由合約雙方就該委託斡旋合
    約書進行簽署等情，亦為被上訴人自承屬實（見原審卷附被
    上訴人民事答辯一狀及本院94年5 月31日準備程序筆錄）。
    顯見被上訴人戊○○對上訴人委託其斡旋買賣土地，係以被
    上訴人己○○同意委託斡旋合約書第8 項之約定為前提，實
    知之甚明；並足認上訴人主張：有關借用系爭土地，亦為上
    訴人依系爭委託斡旋合約交付被上訴人戊○○進行斡旋之內
    容等語，即堪憑採。
  (二)次查，有關被上訴人己○○、甲○○○及乙○○○已於委託
    斡旋期間內之91年10月9 日以存證信函通知上訴人同意土地
    買賣價款及付款方式等情，有存證信函影本乙紙及同意書影
    本3 紙在卷足據；且兩造對於上開被上訴人3 人確已同意系
    爭委託斡旋合約書所委託斡旋之土地售價及付款方式乙節，
    亦無爭執。另有關系爭土地借用部分，雖經被上訴人己○○
    於卷附存證信函及同意書上為「第八項：因未盡周詳由受委
    託人再協議」之表示；且因上訴人就被上訴人己○○所擬定
    之使用借貸合約書之部分條款內容有所爭執，雙方因而未能
    就系爭土地之使用借貸簽訂書面契約，均如前述。上訴人並
    一再抗辯：被上訴人己○○於所草擬使用借貸合約中要求：
    農舍之所有規劃設計應經雙方同意，農舍之建築應以ＲＣ為
    結構設計，並以土地得容許之最高容積及建蔽率規劃，復約
    定上訴人除經被上訴人己○○事前書面同意外，不得將借用
    物之全部或一部轉租、轉借、頂讓或以任何直接或間接之方
    式供他人使用，已致上訴人借用系爭土地堆置建材及供監工
    僧眾住用之目的無法達成，上訴人自未能簽署同意，系爭土
    地借用契約既無法簽訂，買賣契約即無從成立，被上訴人戊○○之斡旋並未成功云云。然查，依卷附由被上訴人己○○
    所擬定之使用借貸合約內所載之使用借貸標的、期限、以及
    被上訴人己○○同意上訴人於系爭土地上興建農舍，建築及
    設計費用則由上訴人負擔各節，均與系爭委託斡旋合約書第
    8 項之約定相符。該使用借貸合約內所約定上訴人同意按最
    高容積率及建蔽率蓋建ＲＣ結構之農舍，並於借用期限屆滿
    後將系爭土地及農舍騰空返還被上訴人己○○，所有地上物
    均歸於被上訴人己○○所有乙節，雖未訂明於系爭委託斡旋
    合約書內，然上訴人與被上訴人戊○○於簽訂系爭委託斡旋
    合約書時，確已約定如上，則為證人丁○○於原審結證明確
    （見原審93年9 月8 日言詞辯論筆錄）；堪認兩造就系爭土
    地使用借貸契約之借貸標的、期間之必要之點，以及借用人
    於系爭土地興建地上物之規模、於借貸期滿後地上物之歸屬
    各節，意思表示已然合致；被上訴人己○○就被上訴人戊○○依系爭委託斡旋合約書第8 項所交付斡旋之內容，均已表
    示同意。至於被上訴人己○○於所擬定使用借貸合約中雖有
    上訴人非經被上訴人己○○事前書面同意外，不得將系爭土
    地供他人使用之約定；然該約定不僅與民法第467 條第2 項
    ：借用人非經貸與人之同意，不得允許第三人使用借用物之
    規定相合；且有關上訴人是否得將所借用土地轉供他人使用
    乙節，亦未見列載於系爭委託斡旋合約書內作為上訴人預定
    借用系爭土地之條件；是自難以上訴人就此條款之擬定與被
    上訴人己○○意見相左，即認被上訴人己○○並未同意上訴
    人所委託斡旋之條件。況系爭土地使用借貸合約縱有該條款
    之約定，上訴人仍非不得由其占有輔助人占有使用系爭土地
    ，或於取得被上訴人己○○之書面同意後，再將系爭土地供
    由第三人使用。則上訴人主張：因被上訴人禁止上訴人將系
    爭土地供他人使用，致上訴人借用土地放置建材及供監工僧
    眾使用之目的未能達成，借用契約無法成立云云，實無足採
    。查上訴人與被上訴人己○○就上開使用借貸合約之部分條
    款固有爭執，然該等契約非必要之點既非不能依法律或由法
    院依其事件之性質定之；上訴人借用系爭土地之目的亦非不
    能達成；被上訴人己○○對系爭委託斡旋合約書第8 項所訂
    定之使用借貸條件，復均同意。從而，被上訴人戊○○就系
    爭土地借用部分之斡旋亦已完成，洵無可疑。
  (三)再查，上訴人與被上訴人戊○○所簽訂系爭委託斡旋合約書
    中，就上訴人所交付面額各10萬元之支票3 紙，已約定如斡
    旋成功，上訴人應於10日內補足訂金300 萬元（含斡旋金）
    ，並簽訂書面買賣契約，如未成功，斡旋金應由被上訴人戊○○無息退還；如斡旋成功後上訴人不買，斡旋金全數沒收
    等情，已如前述；足認上訴人與被上訴人戊○○已約定於斡
    旋成功時，即應由上訴人與被上訴人己○○、甲○○○及乙○○○簽訂土地買賣契約，該筆斡旋金則轉為立約定金，用
    以擔保契約之成立無疑。而查，被上訴人己○○、甲○○○
    及乙○○○就上訴人預定購買土地之價款及付款方式，及被
    上訴人己○○就系爭土地借用之條件及契約必要之點，均已
    於約定斡旋期間內為同意之意思表示，所受委託斡旋之事項
    均已達成，已如前述。是被上訴人戊○○於上訴人與被上訴
    人己○○、甲○○○、乙○○○簽訂書面買賣及使用借貸契
    約之前，將性質上已轉為立約定金之斡旋金交付賣方即被上
    訴人己○○、甲○○○及乙○○○作為買賣雙方簽訂契約之
    擔保，並未違背基於系爭委託斡旋合約書之委任意旨，其處
    理委任事務亦無過失，更無侵害上訴人權利之可言。而被上
    訴人己○○、甲○○○、乙○○○因對上訴人所購買土地價
    格及付款方式已為同意，並承諾以上開條件與上訴人簽訂買
    賣契約，因而收受被上訴人戊○○所交付之立約定金各10萬
    元，自非無法律上之原因，亦未侵害上訴人之權利，均堪予
    認定。
五、綜上所述，上訴人基於民法第544 條、侵權行為及不當得利
    之法律關係，請求被上訴人己○○、甲○○○、乙○○○應
    各給付上訴人10萬元，並各自91年1 月1 日起至清償日止，
    按年息5 ％計算之利息，被上訴人戊○○應與被上訴人己○○、甲○○○、乙○○○負連帶給付責任，為無理由，應予
    駁回。原審為上訴人敗訴之判決，並無不合，上訴意旨指摘
    原判決不當，求予廢棄改判，為無理由，其上訴應予駁回。
六、本件事證已臻明確，兩造其餘主張舉證及攻擊防禦方法，經
    審酌於判決結果不生影響，爰不一一論列，附此敘明。
七、據上論結，本件上訴為無理由，依民事訴訟法第436 條之1
    第3 項、第449 條第1 項、第78條，判決如主文。
中    華    民    國    95    年    6     月    6     日
                  民事第二庭  審判長法  官  陳介源
                                    法  官  王本源
                                    法  官  李瑜娟
以上正本證明與原本無異。
本判決不得上訴。
中    華    民    國    95    年    6     月    12    日
                                    書記官  李秀蘊


司法院資訊處製作；財團法人民間司法改革基金會備份。
